【裁判字號】    97,上易,1112
【裁判日期】    971030
【裁判案由】    詐欺
【裁判全文】
臺灣高等法院臺中分院刑事判決        97年度上易字第1112號
上  訴  人
即  被  告  丁○○
                      之2
選任辯護人  張績寶律師
            黃琪雅律師
上列上訴人因詐欺案件，不服臺灣臺中地方法院96年度易字第
3197號中華民國97年4月9日第一審判決（起訴案號：臺灣臺中
地方法院檢察署95年度偵字第20565號、95年度調偵字第278號、
96年度偵字第11744號），提起上訴，本院判決如下：
    主          文
上訴駁回。
    犯罪事實及理由
一、本案經本院審理結果，認第一審判決諭知被告連續意圖為自
    己不法之所有，以詐術使人將本人之物交付，累犯，處有期
    徒刑壹年，減為有期徒刑陸月，如易科罰金，以銀元佰元
    即新臺幣玖佰元折算壹日，認事、用法及量刑均無不當，應
    予維持，除理由及應更正處補述如下外，引用第一審判決書
    記載之犯罪事實、證據及理由（如附件）。
二、上訴人即被告丁○○（下稱被告）上訴意旨略謂：
（一）關於證人庚○○部分：證人庚○○於95年5月29日偵訊時
      證稱：被告對其告稱哥斯大黎加之EMPRESARIAL大學在大
      陸有五間分校，惟其至雲南就讀後，發現該處不像一間學
      校，實際上EMPRESARIAL大學在雲南並無分校云云。惟查
      ：
  １、起訴書所載被告為證人庚○○辦理取得學位之外國大學，
      如哥斯大黎加之UECR大學（見被告於原審96年12月26日辯
      護意旨狀之證一）、巴拿馬之UICE大學（見被告於原審96
      年12月26日辯護意旨狀之證二），均與被告所經營之優勵
      留學顧問有限公司（即UNl）簽訂合約，授權被告所經營
      之UNI，可為學生安排至該大學所在國以外之地修讀學分
      ，因此所取得之學分亦為該校所承認。被告在證人庚○○
      前來委託時，係對其告稱其所經營之優勵公司與外國大學
      訂有授權書（合約書），授權被告可為欲取得該大學學位
      之學生，安排至該大學所在國以外之地修讀學分，因此所
      取得之學分亦為該校所承認，被告並非對證人庚○○告稱
      UECR大學於該校設有分校等語。
  ２、證人庚○○之所以未能取得學位，實乃因其未繳齊在雲南
      修業時所需之生活費等費用，以致未能於該處完成修習學
      位所需之學分課程。雖證人庚○○於原審證稱其所繳交之
      費用包含生活費云云，惟核證人庚○○此一說法，顯與證
      人施滿琦即丙○○之父於原審96年12月26日所證、證人己○○於原審97年1月30日所證大相逕庭。而衡諸一般經驗
      法則，以被告經營留學代辦中心，與委託人所約定之事項
      ，當無二致，尤其上開委託人，尚須同住於外國一段時間
      ，倘有不同約定，事後定招來委託人之非議。準此，被告
      豈會僅與證人庚○○一人為不同或特為優惠之約定？又證
      人庚○○於告訴狀自稱當時先繳納一半學費美元6850元，
      其於原審審理時，亦自承生活費被告知之為每月只花2萬
      元，可見學費係以美金計價，而生活費則以新臺幣計價，
      亦可證證人庚○○之證詞不可採信。
  ３、依證人乙○○、丙○○、施滿琦於原審之證述可知，其等
      均曾至大陸地區雲南省昆明市待滿8、9個月以上，並由被
      告以同一學分證明，另取得尼加拉瓜大使館認證之碩士學
      位畢業證書，亦可佐證證人庚○○無法順利取得學位，乃
      因告訴人自身不願繳交生活費所致。至於原審於判決理由
      欄中，論稱證人乙○○、丙○○二人雖取得尼加拉瓜大學
      碩士學位畢業證明，惟其二人「至今均未再向我國教育部
      申請承認該等碩士學位」，並執而論稱證人庚○○證稱其
      係真意出國進修攻讀學位，應非虛構之詞，似認上開二人
      取得之碩士學位，尚須向教育部申請承認該學位云云。惟
      證人乙○○、丙○○二人所取得之碩士學位，並無須再向
      教育部申請承認，且教育部僅就學校機關等團體，針對相
      關碩士學位之學歷是否認可，方接受函查申請，一般個人
      之申請，教育部亦不會受理，原審上開論述，容有違誤。
      本案被告當時與各委託人約定辦理相關留學事宜時，重點
      在於所取得外國大學學位，是否符合教育部所頒布之相關
      規定，而非在於是否為該校設於外國之分校。準此，益證
      被告並無證人庚○○所指施以詐術，致使其陷於錯誤而交
      付金錢之事實。
（二）關於被告受託為證人甲○○、辛○○、己○○等人取得外
      國大學學位部分：
  １、被告為證人甲○○、己○○、辛○○三人辦理就讀之巴拿
      馬PALLADIUM UNIVERSITY（下稱Ｐ大學），為該國合法立
      案之大學，且證人甲○○、己○○、辛○○三人所欲申請
      取得該大學之教育研究所，被告亦業已依法向當地主管機
      關申請設立（見被告於原審96年12月26日辯護意旨狀之證
      五）。
  ２、證人甲○○、己○○、辛○○因未出國修業累積達8個月
      ，以致未能取得外國大學之學位文憑，與被告無涉，惟被
      告事後均已與證人甲○○等人協議退費，被告並未詐欺；
      而證人己○○等人前往巴拿馬就讀時，對於該校正處於創
      立階段、學校各項設備尚未俱全，且其等所攻讀之教育研
      究所亦尚在申請中等情，均明白知曉，此由證人己○○寫
      給被告之電子郵件中，載明「這些日子以來我們也一起承
      擔學校的問題」、「目前也在等候執照的發放」、「令人
      高興的是……文件也在總統桌上」、「關於學校的教育碩
      士及教育博士的申請」（見被告於原審96年12月26日辯護
      意旨狀之證六）等語，即可證之。又依電子郵件內容可知
      ，證人己○○於95年3月5日發給被告電子郵件時，就對於
      該校正處於創立階段、學校各項設備尚未俱全，且其等所
      攻讀之教育研究所亦尚在申請中等情，均明白知曉，就此
      ，足證證人己○○等人證稱其等係於95年5月初前往我國
      駐巴拿馬大使館求證後，始確定巴拿馬Ｐ大學之教育研究
      所碩、博士學位尚在申請中，並未獲取巴拿馬政府核准之
      事實云云，顯屬虛枉，自難執為不利於被告認定之依據。
  ３、被告為證人甲○○、己○○、辛○○等人辦理取得外國大
      學之學位，縱無從取得學歷認證或認可，惟此等無法取得
      認證或認可之風險，為證人甲○○等人於委託被告辦理上
      開事項時所明知，此有被告與證人己○○約定倘被告未能
      使委託人完成學業及學位證書之取得，則被告須將委託人
      所繳交之學費全數退還之學程履約保證書，附於偵查卷中
      可證。是由該保證書約定之內容，適足以證明被告並無有
      何詐欺行為。
三、證據能力之說明：
（一）按刑事被告之詰問權，係指訴訟上被告有在審判庭盤詰證
      人之權利；偵查中檢察官訊問證人，旨在蒐集被告犯罪證
      據，以確認被告嫌疑之有無及內容，與審判中透過當事人
      之攻防，經由詰問程序調查證人以認定事實之性質及目的
      有別。偵查中辯護人僅有在場權及陳述意見權，此觀刑事
      訴訟法第245條第2項前段之規定甚明，檢察官訊問證人並
      無必須傳喚被告使其得以在場之規定，同法第248條第1項
      前段雖規定「如被告在場者，被告得親自詰問」，亦僅賦
      予該在場被告於檢察官訊問證人時得親自詰問證人之機會
      而已，被告如不在場，殊難期有親自詰問之可能。此項未
      經被告詰問之被告以外之人於偵查中向檢察官所為之陳述
      ，依刑事訴訟法第159條第1項、第159條之1第2項之規定
      ，除顯有不可信之例外情況外，原則上為「法律規定得為
      證據」之傳聞例外，依其文義解釋及立法理由之說明，並
      無限縮於檢察官在偵查中訊問證人之程序，應已給予被告
      或其辯護人對該證人行使反對詰問權者，始有證據能力之
      可言。為保障被告之反對詰問權，並與現行法對傳聞例外
      所建構之證據容許範圍求其平衡，證人在偵查中雖未經被
      告之詰問，倘被告於審判中已經對該證人當庭及先前之陳
      述進行詰問，即已賦予被告對該證人詰問之機會，則該證
      人於偵查中之陳述即屬完足調查之證據，而得作為判斷之
      依據，此有最高法院97年度臺上字第405號判決意旨可參
      。是依上開說明可知，在偵查中訊問證人，被告或其辯護
      人對該證人雖未行使反對詰問權，依刑事訴訟法第一百五
      十九條之一第二項之規定，原則上屬於法律規定為有證據
      能力之傳聞證據，於例外顯有不可信之情況，始否定其得
      為證據，亦即，得為證據之被告以外之人於偵查中向檢察
      官所為之陳述，因其陳述未經被告詰問，應認屬於未經合
      法調查之證據，但非為無證據能力（亦有最高法院96年度
      臺上字第4365號、96年度臺上字第3923號判決、97年度臺
      上字第356號判決意旨可參）。故本案證人庚○○、己○○、甲○○、辛○○四人於偵查中之陳述既經具結即有證
      據能力，且證人庚○○於原審96年12月26日審理、證人己○○於原審97年1月30日審理，證人甲○○、辛○○於原
      審97年3月12日審理時，均經具結進行詰問，皆已賦予被
      告對該四位證人詰問之機會，則該四位證人於偵查中之陳
      述即屬完足調查之證據，而得作為判斷之依據。本案選任
      辯護人認為：證人庚○○、己○○、甲○○、辛○○於偵
      查中之陳述，未經被告詰問，無證據能力云云，與上開最
      高法院判決意旨不符，顯有誤會。
（二）按刑事訴訟法第159條之4第一款固規定：除顯有不可信之
      情況外，公務員職務上製作之紀錄文書、證明文書，亦得
      為證據。賦予公文書具有證據適格之能力，作為傳聞證據
      之除外規定，但其前提要件定為「除顯有不可信之情況外
      」，尚加有「紀錄」、「證明」之條件限制，亦即須該公
      文書係得作為被告或犯罪嫌疑人所涉犯罪事實嚴格證明之
      紀錄或證明者，始克當之，倘不具此條件，即無證據適格
      可言。又同條第3款所定之「其他於可信之特別情況下所
      製作之文書」，則係指與上揭公文書及同條第二款之業務
      文書具有同類特徵，且就該文書製作之原因、過程、內容
      、功能等加以判斷，在客觀上認為具有特別可信性，適於
      作為證明被告或犯罪嫌疑人所涉犯罪事實存否及其內容之
      文書而言。如不具此特性，亦無證據適格可言。司法警察
      機關製作之案件移送書或移送函，內容固載有被告或犯罪
      嫌疑人涉嫌或被訴之事實，及相關之證據等事項，但其本
      質上，乃係單純為表示移送案件用意所製作之文書，而非
      屬於通常職務上為紀錄或證明某事實以製作之文書，且就
      其製作之性質觀察，無特別之可信度，對於證明其移送之
      被告或犯罪嫌疑人所涉犯罪事實，並不具嚴格證明之資格
      ，自無證據能力，不能資為認定被告犯罪之憑據，此有最
      高法院94年度臺上字第3391號判決意旨可憑。卷附之我國
      外交部95年6月15日部授領三字第09504327510號函及其所
      附之我國駐巴拿馬大使館電報等文書（見法務部調查局臺
      中市調查站卷第80頁至第149頁，原審引用部分為同卷第
      80頁至84頁），其性質是外交部就其駐巴拿馬大館查覺被
      告涉嫌利用巴拿馬合法註冊學校偽造學歷件及成績單等情
      事，移送法務部調查局偵查，是其性質乃係單純為表示移
      送案件用意所製作之文書，而非屬於通常職務上為紀錄或
      證明某事實以製作之文書，且就其製作之性質觀察，無特
      別之可信度，依上開最高法院判決意旨，並無證據能力。
      原審認定上開公文書有證據能力（見原審判決第3頁），
      並引用作為認定被告有罪之證據（見原審判決第6頁），
      尚有誤會。是以，原審判決中有關使用上開證據部分應予
      除去，惟除去該證據，尚有其他證據，可資證明被告該部
      分之犯罪事實，不影響對被告有罪之認定。
（三）按刑事訴訟法第159條第1項規定：「被告以外之人於審判
      外之言詞或書面陳述，除法律有規定者外，不得作為證據
      。」本案卷附之證人庚○○事後寄送予被告之存證信函（
      見96年度偵字第11744號卷第4頁），以及選任辯護人於本
      院審理時所提出之證人甲○○97年9月17日的「聲明啟示
      書」一紙（見本院卷第54頁），核其性質均係屬被告以外
      之人於審判外之書面陳述，且無其他例外得作為證據之情
      形，復分別經被告及其選任辯護人、檢察官於本院準備程
      序時明白表示反對作為證據（見本院卷第52頁背面），是
      依上開規定，該二書面均無證據能力。原審就上開存證信
      函未明白表示是否有證據能力，但引用作為認定被告有罪
      之證據（見原審判決第4頁），尚有誤會。是以，原審判
      決中有關使用上開存證信函部分應予除去，惟除去該證據
      ，尚有其他證據，可資證明被告該部分之犯罪事實，不影
      響對被告有罪之認定。
（四）按刑事訴訟法第159條之5規定：「（第1項）被告以外之
      人於審判外之陳述，雖不符前四條之規定，而經當事人於
      審判程序同意作為證據，法院審酌該言詞陳述或書面陳述
      作成時之情況，認為適當者，亦得為證據。（第2項）當
      事人、代理人或辯護人於法院調查證據時，知有第一百五
      十九條第一項不得為證據之情形，而未於言詞辯論終結前
      聲明異議者，視為有前項之同意。」，其立法意旨在於傳
      聞證據未經當事人之反對詰問予以核實，原則上先予排除
      ，惟若當事人已放棄詰問或未聲明異議，基於證據資料愈
      豐富，愈有助於真實發現之理念，且強化言詞辯論原則，
      法院自可承認該傳聞證據例外擁有證據能力。經查，本案
      引用原審判決中所使用之其他非供述證據、供述證據，性
      質上均屬傳聞證據，惟經檢察官、被告及選任辯護人於本
      院97年9月22日準備程序時、97年10月16日審理時，均表
      示對上開證據之證據能力不爭執（見本院卷第52頁、第88
      至90頁），又本院審酌上開言詞陳述或書面陳述作成時之
      情況，查無其他不法之情狀，足認為得為本案之證據，依
      刑事訴訟法第159條之5之規定，有證據能力。
四、得心證之理由：
（一）就證人庚○○部分：
  １、證人施滿琦於原審96年12月26日審理時具結證稱：其兒子
      丙○○出國留學事宜，是由其出面與被告處理的，丙○○
      是要去修音樂教育碩士學位，後來被告有安排丙○○至大
      陸地區雲南省昆明市，其有跟著去，到雲南後，其有去租
      一間公寓，有請一位老師來教英文，沒有教其他課程；丙○○原是要去哥斯大黎加，且其與被告有協議要取得教育
      部認可之外國學位，其兒子要離境8個月，後來改到雲南
      昆明「分校」上課，之後被告說無法取得哥斯大黎加的學
      位，其只要求一定要是國外的學位，被告就改成尼加拉瓜
      的學位，被告說這是遠距教學；拿學位的學費花36萬元，
      膳食費每月2萬元，8個月花16萬元，總共52萬元等語（見
      原審卷第116至117頁），而被告於法務部調查局臺中市調
      查站訊問時供承：近年來碩士學位收費約30、40萬元，博
      士則約70、80萬元等語（見法務部調查局臺中市調查站卷
      第72頁），亦與證人施滿琦上開證言並無矛盾之處。另證
      人庚○○與被告約定之金額為13700元（經換算新臺幣為
      490460元），去大陸地區雲南省昆明市先繳納一半6850美
      元（經換算新臺幣為245230元），另一半6850美元至哥斯
      大黎加再繳納等情，業據證人庚○○於原審證述明確（見
      原審卷第112至113頁），被告對此亦未爭執。至於證人庚○○證述上開費用是包含在大陸地區雲南省昆明市之生活
      費、註冊費、學費等語，雖為被告所否認，但依據證人施
      滿琦於原審的上開證詞，證人丙○○在大陸地區雲南省昆
      明市須繳納之學費、膳食費共計新臺幣52萬元，核與證人
      庚○○所證稱約定費用換算成新臺幣之490460元，大致相
      當。如依被告所辯：該金額均為學費云云，則與被告於臺
      中市調查站之供述相違，且該證人庚○○應繳納之490460
      元，遠超過證人施滿琦所繳納之學費38萬元，顯不合理，
      可認被告之辯解不可採，是依證人施滿琦之證詞及被告於
      調查站之供述，自足認證人庚○○之證詞與事實相符。
  ２、證人己○○於原審97年1月30日審理時雖具結證述：其委
      託被告代辦碩、博士學位全部費用，共955283元，不包含
      生活費、住宿費與伙食費，只有學費與相關書籍費用等語
      （見原審卷第177頁），然其亦證稱：被告是幫其申請哥
      斯大黎加UECR大學，被告在一年後才告訴其，必須在國外
      待滿24個月，教育部才會承認該外國學位，其是委託被告
      代辦教育碩、博士學位，是碩、博士同一個學程，不是先
      拿碩士，再拿博士，其有到巴拿馬，該大學後來被當地政
      府發現被告所開立的大學，並未向巴拿馬政府取得教育博
      士班之核准等語（見原審卷第175至176頁），可見證人己○○與證人庚○○、丙○○之間，其修習之學位不同（前
      者為碩、博士學程、後者為碩士學位）、須在國外停留之
      時間不同（前者為24個月、後者為8個月）、留學之地點
      亦不同（前者為巴拿馬、後者為大陸地區雲南省昆明市）
      ，彼此之間既有上開明顯之差異，自不能拿來類比，被告
      以證人己○○之上開證詞作為證人庚○○證詞不可採之依
      據，應屬有誤會。
  ３、證人庚○○於偵查及原審審理時均證稱：被告對其告稱哥
      斯大黎加之EMPRESARIAL大學在大陸有五間分校，惟其至
      雲南就讀後，發現該處不像學校，實際上EMPRESARIAL大
      學在雲南並無分校等語，其前後陳述一致，並無矛盾之處
      ，被告雖否認上情，但參酌前述證人庚○○有關費用繳納
      之可採證詞，及證人施滿琦於原審審理時亦證稱：丙○○
      要離境8個月，後來改到雲南昆明「分校」上課等語，證
      人庚○○之證詞應與事實相符，被告此部分辯解，亦不可
      採。又被告辯稱：依證人庚○○於告訴狀及原審審理之陳
      述，可見學費係以美金計價，而生活費則以新臺幣計價云
      云，然證人施滿琦於原審審理時亦稱：拿學位的學費花36
      萬元，膳食費每月2萬元，8個月花16萬元，總共52萬元等
      語（見原審卷第117頁），其就學費及生活費部分，亦並
      未區分美元或新臺幣計價之不同，是以證人庚○○上開就
      美元及新臺幣陳述之不同，僅係因口語上就細節陳述不精
      準所致，被告上開辯解，顯屬過於臆測之詞，尚難僅以此
      而置前述明確之證據而不顧。
  ４、上訴意旨又以：原審於判決理由欄中，提及證人乙○○、
      丙○○二人雖取得尼加拉瓜大學碩士學位畢業證明，惟其
      二人「至今均未再向我國教育部申請承認該等碩士學位」
      （見原審判決第4頁），並執而論稱證人庚○○證稱其係
      真意出國進修攻讀學位，應非虛構之詞，似認上開二人取
      得之碩士學位，尚須向教育部申請承認該學位云云。惟原
      審判決提及證人乙○○、丙○○二人「至今均未再向我國
      教育部申請承認該等碩士學位」，僅係就證人施滿琦、丙○○、乙○○在原審之證詞為摘要式整理，認與證人庚○○之證言相符，至於論述證人庚○○證言可採之心證理由
      ，係在緊接其後之「蓋倘被告當初確未向證人庚○○佯稱
      ：哥黎大黎加UECR大學在大陸地區雲南省昆明市設有分校
      之虛偽情事，且證人庚○○亦如同證人乙○○、丙○○二
      人一樣，僅計劃以支付高額金錢，欲以較為輕鬆、簡便之
      方式，取得經我國駐外單位認證及教育部承認之外國大學
      之碩士學位，而非真正有意出國進修攻讀學位之人。則持
      有被告所發給之哥黎大黎加UECR大學學生證之證人庚○○
      ，又何需於九十二年九月間，大費周章地前往大陸地區雲
      南省昆明市就讀後，在尚未符合我國教育部承認外國碩士
      學位時，形式上所要求之至少需離境八個月以上之要件前
      ，即提前於九十二年十二月三十日返國？換言之，倘證人
      庚○○係如同證人乙○○、丙○○二人一樣，僅計劃支付
      高額金錢，欲以較為輕鬆、簡便之方式，取得可經我國駐
      外單位認證及教育部承認之外國大學之碩士學位，而非真
      正有意出國進修攻讀學位之人，則證人庚○○理應會如同
      該二證人一樣，至少離境待滿八個月以上，憑以形式上符
      合我國教育部承認外國碩士學位時，所要求之至少需離境
      八個月以上之要件。之後再如同該二證人一樣，由被告代
      辦取得可經我國駐外單位認證及教育部承認之外國大學之
      碩士學位，而不會提前返國。」（見原審判決第4、5 頁
      ），並未認為證人乙○○、丙○○二人取得之碩士學位，
      尚須向教育部申請承認該學位。原審判決意旨並未論及本
      案被告與證人庚○○所約定取得之外國大學學位，是否符
      合教育部所頒布之相關規定，上訴意旨僅任意指摘原判決
      中之某句，而未詳究全文意旨，進而推演擴張原審判決意
      旨，亦屬有誤。
（二）就證人甲○○、己○○、辛○○三人部分：
  １、上訴意旨辯稱：被告為證人甲○○、己○○、辛○○三人
      辦理就讀之巴拿馬Ｐ大學，為該國合法立案之大學，且證
      人甲○○、己○○、辛○○三人所欲申請取得該大學之教
      育研究所，被告亦業已依法向當地主管機關申請設立云云
      。惟本案之重點在於被告受證人甲○○、己○○、辛○○
      三人委託辦理出國留學手續時，知悉Ｐ大學教育研究所尚
      未獲巴拿馬政府核准，是否有隱匿未告以上情，致使證人
      甲○○、己○○、辛○○三人陷於錯誤而繳納學雜費等相
      關費用，赴巴拿馬修習教育碩、博士學位課程？與被告是
      否有依法向當地主管機關申請設立Ｐ大學之教育研究所無
      涉。而依上述三位證人於偵查及原審之證詞可知，其三人
      是於95年5月初至我國駐巴拿馬大使館求證後，始經告知
      巴拿馬大學教育研究所碩、博士班均尚未獲核准成立，日
      後並無法獲得我國教育部承認之教育碩、博士學位，經證
      人三人以電腦網路向被告反應後，被告表示會將該證人三
      人轉至巴拿馬其他大學，惟未獲證人三人同意，其三人遂
      於95年5月30日返國。可見被告隱瞞上情，與該證人三人
      之原始委託目的產生極大之差異，若被告當初告知此情，
      其三人即不會同意被告為其三人辦理赴巴拿馬Ｐ大學之出
      國留學手續。綜而言之，被告應將Ｐ大學教育研究所尚未
      經巴拿馬當地主管機關核准設立，而其業已依法申請之實
      情，告知上開證人三人，由上開三位證人自行評估是否要
      赴該校就讀，但被告在無法確認巴拿馬Ｐ大學教育研究所
      可以獲得核准設立之情形，卻隱瞞此情，使證人三人無法
      評估風險，是以被告顯可預見巴拿馬Ｐ大學教育研究所有
      無法獲得核准設立之可能，其至少有縱然發生此結果亦不
      違反其本意之未必故意存在。
  ２、上訴意旨再以：證人甲○○、己○○、辛○○所攻讀之教
      育研究所亦尚在申請中等情，其三人均明白知曉，此由證
      人己○○寫給被告之電子郵件中文字即可推知云云，惟就
      此原審已敘明，證人己○○係於95年2月18日即出國前往
      巴拿馬Ｐ大學就讀，但上開電子郵件係於被告赴巴拿馬就
      讀後之同年3月5日、同年5月12日寄出，可知上開證人己○○是在赴巴拿馬就讀後，才發現該校有異，因而向被告
      反應、查問，並非是於其出國前其知悉巴拿馬Ｐ大學之教
      育研究所碩、博士學位尚在申請中，並未獲取巴拿馬政府
      核准設立之事實，上訴意旨仍持已為原判決指駁說明之陳
      詞再事爭辯，難認有理由。又上訴意旨提及：被告事後均
      已與證人甲○○等人協議退費，被告並未詐欺云云，然依
      前所述，被告有詐欺之故意甚明，縱被告有協議退費之事
      後和解行為，亦無解於其犯罪行為之成立，僅能依此犯罪
      後態度，作為法院量刑之依據，況且被告對於證人甲○○
      、己○○、辛○○所約定之和解條件，依卷內證據所示迄
      今仍未依約定履行，亦難因此即認被告無詐欺之行為。
  ３、上訴意旨另以：被告與證人己○○約定倘被告未能使委託
      人完成學業及學位證書之取得，則被告須將委託人所繳交
      之學費全數退還，此有學程履約保證書附卷可憑，可見證
      人甲○○等三人於委託被告辦理上開事項時，已明知此無
      法取得認證或認可之風險云云。然依上開學程履約保證書
      （見95年度偵字第20565號卷第一宗第59至60頁），核其
      性質係屬於一般之委託契約書，有約定訂約雙方之義務，
      及未履約時應負之責任，並無有關保證證人己○○一定會
      取得碩、博士學位，亦未載明巴拿馬Ｐ大學之教育研究所
      碩、博士學位尚在申請中，並無獲取巴拿馬政府核准設立
      一節，是以上開學程履約保證書並不足為被告有利之認定
      。況且，該學程履約保證書僅係由證人己○○與被告簽立
      ，與證人甲○○、辛○○無關，亦無法作為被告詐欺證人
      甲○○、辛○○部分之有利證據。
五、原審以被告犯罪事證明確，其認事、用法及量刑核無違誤，
    被告在本院未提出其他之積極證據，猶以前詞指摘原判決不
    當，請求為無罪之判決，其上訴無理由，應予駁回。
據上論斷，應依刑事訴訟法第373條、第368條，判決如主文。
本案經檢察官戊○○到庭執行職務。
中    華    民    國    97    年    10    月    30    日
            刑事第五庭  審判長法  官  趙  春  碧
                              法  官  何  秀  燕
                              法  官  楊  真  明
上列正本證明與原本無異。
不得上訴。
                              書記官  劉  柯  裕
中    華    民    國    97    年    10    月    30    日


司法院資訊處製作；財團法人民間司法改革基金會備份。
